臺灣嘉義地方法院民事判決
107年度朴簡字第179號
原      告  涂萬有  
訴訟代理人  林芳榮律師
被      告  涂德勝  

訴訟代理人  涂振發  
被      告  涂  招  


            黃俊祁  

            涂專謀  


            涂明註  

            涂竹壽  

            涂清松  

            涂秉豪  


            涂盛森  

            涂伊欽  



            顏涂淑娥
            涂旖珅  


            涂文雄  

            涂兆躒  


            涂兆菁  

            涂琬棻  

            涂竣發  

            涂琬聆  

            涂義偉  

            涂汀淵  


            涂明達  

法定代理人  洪淑絹  
訴訟代理人  涂偉航  
被      告  洪淑絹  
訴訟代理人  陳振榮律師
複  代理人  陳靖惠律師
被      告  涂德勝  

            涂溪北  



            涂朝安  


            涂福生  
            涂明全  
            王  賓  

            涂黃珠  

            涂志慶  

上八人共同
訴訟代理人  陳文彬律師
            陳惠敏律師                               
上列當事人間請求分割共有物事件，本院於民國110年11月10日
言詞辯論終結，判決如下：
    主  文
兩造共有坐落嘉義縣○○市○○段000地號、面積651.80平方公尺；
同段404地號、面積597.33平方公尺；同段405地號、面積1130.3
2平方公尺；同段406地號、面積1574.86平方公尺，准予合併分
割，分割方法如附圖及附表一所示。
兩造補償義務人、受補償人即補償之金額如附表二所示。
訴訟費用由兩造按附表一「訴訟費用負擔比例」欄所示比例負擔
。
    事實及理由
一、被告涂招、黃俊祁、涂明註、涂竹壽、涂清松、涂秉豪、涂
    盛森、涂伊欽、顏涂淑娥、涂旖珅、涂文雄、涂汀淵、涂兆
    躒、涂兆菁、涂琬棻、涂竣發、涂琬聆、涂義偉等人經合法
    通知，均未於最後言詞辯論期日到場，核無民事訴訟法第38
    6條各款所列情形，爰依原告聲請，由其一造辯論而為判決
    。
二、原告主張：坐落嘉義縣○○市○○段000○000○000○000地號土地(
    以下合稱系爭土地，分稱地號)為兩造所共有，共有人之應
    有部分如附表一所示，系爭土地為兩造共同祖先所遺留並陸
    續於系爭土地上建築房屋，共有人數十年來均默示分管使用
    現狀，共有人大致相同，合併分割可增加經濟效益，且盡可
    能保存系爭土地上建物之完整，並由道路兩旁之共有人按比
    例分擔私設道路面積，請求分割方法如嘉義縣朴子地政事務
    所鑑測日期108年6月13日土地複丈成果圖及附表(下稱附圖
    一、參本院卷㈢第313頁至315頁)所示，而面積短少部分，差
    額部分同意以公告現值加四成即每平方公尺2,660 元找補等
    語。　　
三、被告方面：
(一)被告洪淑絹、涂明達均以：
  ⑴主張採用嘉義縣朴子地政事務所鑑測日期109年4月27日土地
    複丈成果圖及附表(下稱附圖二、參本院卷㈢第127頁至131頁
    )所示，乙道路左邊的規劃相當的完整方正，並有些人因為
    這樣規劃得到更好的土地，舊有建築物也原封不動也沒進行
    調整，道路通行也沒有阻礙也不會影響到其他人原有土地並
    保留更完整下來，以後要買賣也可以賣更好的價錢。且乙道
    路有在行經的也只有原告涂萬有及被告涂明註、涂竹壽、涂
    明達一家、涂黃珠美、黃永義等人，所以這條道路規劃只需
    要五個共有人承擔即可，當年五兄弟已達成共識說乙道路是
    五兄弟共同承擔並通行，雖然被告黃永義、涂黃珠美沒有負
    擔乙道路持分，但是長年以來一直維持現狀予以通行，往後
    要通行也不予阻攔放與通行，乙道路這樣規畫主要是減輕其
    他共有人負擔，只需有在行經的五兄弟負擔即可。原告所提
    之方案中甲道路右邊土地割得太過崎嶇且不方正，多出太多
    無用之土地，往後難以交易買賣，致土地價值下降，且道路
    吃掉大量可利用土地，實為浪費。
　⑵附圖二方案中之祖厝（現況圖所示K置物室）會納入被告涂明
    達的份內主要是因為當年原告涂萬有、被告涂明註分家出去
    後就沒再進行任何對祖厝的管理了，現在已存的剩下被告涂
    明達，祖厝之所以能延續下去都是靠被告涂明達的盡心盡力
    地維持才能保存下來。
　⑶化糞池業經地政人員補測，已確立確有實物，原告涂萬有以
    及被告涂德勝所提分割方案，在已知道有此實物之情況下卻
    不進行圖面修正，被告涂明達新屋當年係經主管機關許可才
    予以建起，此物本連結新屋，此物也無法遷移，原告涂萬有
    以及被告涂德勝所提分割方案卻將之歸納到原告涂萬有的名
    下，顯然不妥，嚴重侵害被告洪淑絹及被告涂明達之權益。
  ⑷附圖二方案中甲道路規劃兩米半寬主要是車輛剛好可以進入
　　，並有效地善用土地，不讓土地變成道路造成其他共有人土
　　地持有造成損失，道路這樣規劃可讓後方的持有人土地變更
　　多，通行也更有利於後面居住者逃生方向，因這道路使用人
　　數眾多，所以以全體共有人共同承擔道路這部分方為佳。
(二)被告涂德勝、涂溪北、涂朝安、涂福生、涂明全、王賓、涂
    黃珠、涂志慶等八人均以：　　　　
  ⑴主張採用嘉義縣朴子地政事務所鑑測日期109年7月17日、製
    作日期109年8月14日土地複丈成果圖及附表(下稱附圖三、
    參本院卷㈣第7頁至9頁)所示，道路面積由系爭土地全體共有
    人依應有部分比例負擔，若分配到實際可使用面積有所增、
    減，即透過找補金額來填補，較為公平。且依此方案各共有
    人所分得之土地較為方正更利於使用。　　
　⑵原告及被告洪淑絹所提之方案就道路面積均非由全體共有人
    共同負擔，雖其等主張道路面積僅需由臨路之共有人分擔，
    惟查臨私設路之共有人已受有未臨原有道路之不利益，私設
    路之面積又僅由其等負擔，並不公平，且未臨私設路之共有
    人雖較無利用該私設路之機會，惟其等可以分得臨既有道路
    之土地亦屬其他共有人願意妥協之結果，其亦受有利益，卻
    不需負擔道路面積，實屬不當。　
　⑶再者因原告之方案將分擔道路面積部分由部分人全部負擔，
    造成應有部分面積219.69平方公尺之原告足額分配，且完全
    不用分攤道路面積；惟應有部分面積232.50平方公尺之被告
    王賓，僅分配到142.8平方公尺土地，其中48.12平方公尺還
    是道路地，被告涂明達分配後面積增加65.88平方公尺，其
    中高達39.6平方公尺屬道路用地；被告洪淑娟分配後面積增
    加58.84平方公尺，更有高達95％之部分屬道路地，顯見原告
    之方案並不公平。且原告方案甲道路寬度達4米，惟系爭土
    地為農地，無法作為建築之用，此私設道路用途僅供人車通
    行，寬度2.5米即為已足，開闢4米寬之私設路將使共有人分
    得實際可利用面積減少。　
　⑷復觀被告洪淑絹所提之方案，被告涂朝安、涂福生、涂明全
    、涂清松、涂伊欽、顏涂淑娥、涂旖珅、涂文雄、涂汀淵、
    涂兆躒、涂兆菁、涂琬棻、涂竣發、涂琬聆、涂義偉、涂志
    慶、涂溪北及涂黃珠，需負擔（甲）道路面積，而不需負擔
    （乙）道路面積，惟其等所分得之土地均用不到（甲）、（
    乙）兩通道，何以其等需分攤道路(甲)道路面積而不需負擔
    (乙)道路面積？顯然被告洪淑絹所提之方案，亦不甚公平。
(三)被告涂專謀則以：若有設道路大家都要平均分攤，不能只用
    伊這邊的土地持分。
(四)被告涂竹壽、涂招、涂清松、涂盛森、涂秉豪均以：同意採
    用被告涂德勝等人之方案。
(五)被告涂汀淵則以：伊沒有意見。　　　　
(六)被告黃俊祁、涂兆躒均以：同意原告之方案。　　
(七)被告涂旖珅則以：同意合併分割。
(八)其餘被告均未於言詞辯論期日到場，亦未提出書狀為任何聲
    明或陳述。
四、兩造不爭執事項（參本院卷㈤第164頁至165頁）：　　　
(一)嘉義縣○○市○○段000地號、面積651.80平方公尺；同段4
　　04地號、面積597.33平方公尺；同段405地號、面積1130.32
　　平方公尺；同段406地號、面積1574.86平方公尺為兩造所共
　　有，且系爭土地並無因物之使用目的不能分割或契約訂有不
　　分割期限之情形。
(二)系爭土地現況如朴子地政事務所107年9月18日朴測土字1833
　　00號土地複丈成果圖所示(參本院卷㈠第297頁)。
(三)系爭土地當期公告土地現值均為每平方公尺1,900元，兩造
　　所提之分割方案因面積增減須找補部分，兩造均同意以系爭
　　土地公告現值加4成做為找補依據，即每平方公尺2,660元。
(四)依兩造所提分割方案分割後，每個共有人，均有道路對外通
　　行。
(五)朴子地政事務所107年10月16日複丈成果圖所示K建物，現由
　　被告涂明達所管理使用中。
(六)系爭404 地號土地上有被告洪淑絹及涂明達所有之化糞池，
　　位置及面積如朴子地政事務所109年4月27日複丈成果圖編A
　　、B 所示。
(七)依被告涂德勝等人之分割方案道路將被告洪淑絹之建物（鐵
     皮屋簷）亦劃入共有道路範圍內。
五、兩造爭執事項（參本院卷㈤第165頁）：　
    系爭土地應如何分割較為公平妥適？
六、本院之判斷：
(一)按共有物之分割，依共有人協議之方法行之。分割之方法不
    能協議決定，或於協議決定後因消滅時效完成經共有人拒絕
    履行者，法院得因任何共有人之請求，命為下列之分配：一
    、以原物分配於各共有人。但各共有人均受原物之分配顯有
    困難者，得將原物分配於部分共有人。二、原物分配顯有困
    難時，得變賣共有物，以價金分配於各共有人；或以原物之
    一部分分配於各共有人，他部分變賣，以價金分配於各共有
    人。以原物為分配時，如共有人中有未受分配，或不能按其
    應有部分受分配者，得以金錢補償之。以原物為分配時，因
    共有人之利益或其他必要情形，得就共有物之一部分仍維持
    共有，民法第824條第1、2、3、4項分別定有明文。再者，
    共有物之分割，應由法院依法為適當之分配，不受當事人主
    張之拘束，法院為共有物分割時，應斟酌共有人之意願、共
    有物之性質、價格、分割前之使用狀態、經濟效用、分得部
    分之利用價值及全體共有人之利益等有關情狀，定一適當公
    平之方法以為分割（最高法院49年台上字第2569號、68年台
    上字第3247號判例要旨、96年度台上字第108號判決意旨參
    照）。而分割共有物，究以原物分割或變價分配其價金，法
    院固有自由裁量之權，不受共有人主張之拘束，但仍應斟酌
    當事人之聲明，共有物之性質、經濟效用及全體共有人利益
    等，公平裁量。必於原物分配有困難者，始予變賣，以價金
    分配於各共有人。所謂原物分配有困難，係指共有物性質上
    不能以原物分配或以原物分配有困難之情形，例如共有物本
    身無法為原物分割，或雖非不能分割，然分割後將顯然減損
    其價值或難以為通常使用是（最高法院98年度台上字第223
    號判決意旨參照）。
(二)本院為定分割方法，乃履勘現場並囑託嘉義市朴子地政事務
    所至現場實施勘測，勘驗結果為：系爭土地南側以訴外同段
    409地號土地為對外通路，北面面臨河溝，其上大都已建有
    房舍（門牌號碼分別為嘉義縣朴子市大槺榔154-1號、154-5
    號、154-6號、154-9號、154-44號、154-45號），僅毗鄰北
    面河溝部分遺有小部分空地，有本院勘驗筆錄及新竹市地政
    事務所所測繪之土地複丈成果圖在卷可按（參見本院卷㈠第2
    75至287頁、第295至297頁）。本件據原告及被告洪淑絹；
    被告涂德勝、涂溪北、涂朝安、涂福生、涂明全、王賓、涂
    黃珠、涂志慶等八人分別提出附圖一、附圖二、附圖三等分
    割方案，各該分割方案均有顧及系爭土地上房舍之使用現況
    而做分配，惟：⑴依原告方案，上留甲、乙二私設道路供分
    得未面臨南側道路者對外通行，但系爭土地均屬特定農業區
    之農牧用地並非建地，僅需留設2.5公尺寬之農路供人、車
    得以通行即為已足，依此方案甲道路寬達4公尺，已實質縮
    減各共有人實際可獲分配之土地面積；再者，原告方案未令
    各共有人依持分比例分擔私設道路道路面積，導致分配臨對
    外通路部分土地之共有人無須分擔私設道路，非配未面臨對
    外通路部分土地之共有人反需分擔私設道路面積，造成實際
    獲得分配之土地面積再次遭到壓縮，實有不公，為不可採。
    再者，依嘉義縣建築管理自治條例第6條第4項規定：共有土
    地經法院判決分割供私設通路使用者，起造人如係私設通路
    共有人之一，免再檢附該私設通路土地使用同意書可知，由
    全體共友人依持分平均分擔私設道路，並不至於產生日後有
    人欲聲請建築，必須蓋全體共有人之同意章之窘境，附此敘
    明。⑵被告洪淑絹、涂明達所提方案，此方案規劃之乙道路
    終點為洪淑絹屋前，導致被告涂黃珠所有之F建物無道路可
    進出，且乙道路僅由被告洪淑絹、涂明達、涂竹壽、涂明註
    、原告涂萬有分擔乙道路面積，而未由全體共有人依持分比
    例分配，亦造成不公；規劃之甲道路中段轉彎接近直角，影
    響行車視線，造成行車之困難及危險，且使依本方案導致代
    號Q土地（含Qc、Qd）北面形成一梯形畸零地，使分配得該
    土地之被告涂專謀難以有效利用，亦有不當。⑶被告涂德勝
    、涂溪北、涂朝安、涂福生、涂明全、王賓、涂黃珠、涂志
    慶等八人所提方案三，有顧及系爭土地使用現況，保留土地
    上房舍，並使一此方案獲分配之共有人均有對外通路，在私
    設道路之規劃及面積分擔又無前述方案一、方案二之缺失，
    且為被告涂汀淵當庭表示同意及被告涂竹壽、涂招、涂清松
    、涂盛森、涂秉豪具狀到院表示同意，本院審酌系爭土地之
    地形、共有人之占有現況、共有人之意願等因素，認此方案
    應屬適當而可採，爰判決如主文第1項所示。
(三)復按，以原物為分配時，如共有人中有未受分配，或不能按
    其應有部分受分配者，得以金錢補償之，民法第824條第3項
    定有明文。查系爭土地依前開分割方法分割，兩造分得土地
    面積按應有部分換算面積均有差異，價值上顯有所差異，依
    前揭規定，均應予找補。本件兩造均同意以系爭土地當期公
    告現值加四成作即每平方公尺2,660元為找補依據，有如前
    述，經以此標準計算後，兩造找補金額如附表二所示，爰判
    決如主文第2項所示。
七、分割共有物之訴實質上並無所謂何造勝訴敗訴之問題，是以
    如將訴訟費用完全命形式上敗訴之被告負擔，實欠公允。本
    院審酌兩造各自因本件訴訟所得到之利益，認本件之訴訟費
    用，應由兩造各以與應有部分相當之數，比例分擔。
據上論結，本件原告之訴為有理由，依民事訴訟法第385條第1項
前段、第80條之1，判決如主文。
中　　華　　民　　國　　110 　年　　12　　月　　15　　日
                  臺灣嘉義地方法院朴子簡易庭
                                  法　官　陳思睿
以上正本係照原本作成。
如對本判決上訴，須於判決送達後20日內向本庭（嘉義市文化路
308之1號）提出上訴狀（均須按他造當事人之人數附繕本）。如
委任律師提起上訴者，應一併繳納上訴審裁判費。
中　　華　　民　　國　　110 　年　　12　　月　　15　　日
                                  書記官  黃士祐

附表一：兩造就系爭土地之應有部分暨訴訟費用負擔比例
編號 共有人 403地號 404地號 405地號 406地號 合計面積 (平方公尺) 訴訟費用 負擔比例 1 涂朝安 1/18 1/18 1/18 1/18 219.684 5.56％ 2 涂福生 1/18 1/18 1/18 1/18 219.684 5.56％ 3 涂明全 1/18 1/18 1/18 1/18 219.684 5.56％ 4 涂清松 1/24 51/904 1/24 1/24 173.573 4.39％ 5 涂志慶 1/18 1/18 1/18 1/18 219.684 5.56％ 6 涂溪北 1/9 1/9 1/9 286/2034 485.824 12.29％ 7 涂黃珠 17/226 17/226 10283/76614 17/226 364.134 9.21％ 8 黃俊祁 292/4068 292/4068 292/4068 292/4068 283.839 7.18％ 9 涂明註 173/4068 173/4068 173/4068 173/4068 168.165 4.25％ 10 涂萬有 1/18 1/18 1/18 1/18 219.684 5.56％ 11 涂德勝 1/24 51/904 1/24 1/24 173.573 4.39％ 12 涂明達 1/36 172/4068 1/36 1/36 118.505 3％ 13 洪淑絹 172/4068 173/4068 172/4068 172/4068 167.340 4.23％ 14 涂竹壽 173/4068 233/4068 173/4068 173/4068 176.975 4.48％ 15 涂招 17/452 1/36 1/36 1/36 116.251 2.94％ 16 涂盛森 17/452 1/36 1/36 1/36 116.251 2.94％ 17 涂秉豪 1/36 1/36 1/36 1/36 109.842 2.78％ 18 涂專謀 193/4068 1/36 1/36 1/36 122.660 3.1％ 19 王賓 17/226 1/18 1/18 1/18 232.502 5.88％ 20 涂伊欽    5/1017 7.743 0.2％ 21 顏涂淑娥    5/2034 3.871 0.1％ 22 涂旖珅    5/2034 3.871 0.1％ 23 涂文雄    5/1017 7.743 0.2％ 24 涂汀淵    5/1017 7.743 0.2％ 25 涂兆躒    5/2034 3.871 0.1％ 26 涂兆菁    5/2034 3.871 0.1％ 27 涂琬棻    5/4068 1.936 0.05％ 28 涂竣發    5/4068 1.936 0.05％ 29 涂琬聆    5/4068 1.936 0.05％ 30 涂義偉    5/4068 1.936 0.05％ 

附表二：兩造互為找補之金額明細（單位：新臺幣） 
受補償人 補償義務人及應補償之金額             涂朝安 涂福生 涂明全 涂清松 涂志慶 涂黃珠 涂萬有 涂德勝 涂明達 洪淑絹 涂竹壽 合  計 涂溪北 2,722元 2,722元 2,722元 2,151元 11,754元 2,120元 1,468元 2,082元 6,360元 3,497元 2,940元  40,538元 涂明註 1,716元 1,716元 1,717元 1,357元  7,412元 1,337元   926元 1,313元 4,010元 2,205元 1,854元  25,563元 涂  招 5,369元 5,369元 5,368元 4,244元 23,184元 4,182元 2,895元 4,107元 12,545元 6,898元 5,799元  79,960元 涂盛森 5,369元 5,369元 5,368元 4,244元 23,184元 4,182元 2,895元 4,107元 12,545元 6,898元 5,799元  79,960元 涂秉豪 5,070元 5,071元 5,071元 4,008元 21,895元 3,949元 2,735元 3,879元 11,848元 6,514元 5,744元  75,517元 涂專謀 5,664元 5,663元 5,664元 4,477元 24,456元 4,411元 3,055元 4,333元 13,233元 7,276元 6,117元  84,349元 王  賓 10,736元 10,736元 10,736元 8,486元 46,359元 8,362元 5,790元 8,214元 25,085元 13,793元 11,596元 159,893元 總  計 36,646元 36,646元 36,646元 28,967元 158,244元 28,543元 19,764元 28,035元 85,626元 47,081元 39,582元 545,780元